臺灣高等法院臺中分院刑事判決　　　　93年度上訴字第1502號
上　訴　人
即　被　告　乙○○
指定辯護人　高志明律師
上列上訴人因偽造有價證券等案件，不服臺灣臺中地方法院93年
度訴字第369號中華民國93年8月10日第一審判決（起訴案號：臺
灣臺中地方法院檢察署92年度偵字第6570號），提起上訴，本院
判決如下：
    主  文
上訴駁回。
    事  實
一、乙○○（綽號「美琪」）於民國89年10月11日至90年1 月中
    旬間，受僱於丁○○經營之「振興大旅社」（位於南投縣竹
    山鎮○○路89號）擔任服務生，因缺錢花用，欲向地下錢莊
    借款，竟基於為自己不法所有之意圖，先於89年12月 8日或
    之前某日，竊取丁○○所有置於旅社櫃台抽屜內之國民身分
    證一張，得手後，復基於供行使之用之意圖，於同年12 月8
    日，與非法經營地下錢莊之丙○○（所涉常業重利罪，業經
    法院判處罪刑確定），相約於南投縣竹山鎮某麥當勞速食店
    內，冒稱係丁○○本人，而以該竊得之丁○○國民身分證一
    張為質，並冒「丁○○」之名，於票號218556號之本票上發
    票人欄處，偽簽「丁○○」之署名一枚，另分別於金額欄及
    發票日期欄處，填載新臺幣（下同）10萬元之面額及89年12
    月8 日之發票日期，並於本票上蓋用指印二枚，而偽造完成
    以「丁○○」為發票名義人之本票一張（以下簡稱系爭本票
    ），連同該張竊得之丁○○國民身分證，均交予丙○○，致
    丙○○陷於錯誤，而同意貸予10萬元，並交付實際金額不明
    之金錢。嗣乙○○並未依約清償貸款，丙○○指示其手下之
    人持該張丁○○之國民身分證，前往「振興大旅社」向丁○○本人追討時，始知悉上情，並由員警於其後查獲丙○○涉
    嫌常業重利之案件中，一併扣得前開本票及國民身分證（國
    民身分證部分經警發還丁○○）。
二、案經臺灣彰化地方法院檢察署檢察官自動檢舉呈請臺灣高等
    法院臺中分院檢察署檢察長令轉臺灣臺中地方法院檢察署檢
    察官偵查起訴。
    理  由
一、訊據上訴人即被告乙○○不否認其於89年10月11日至90年1
    月中旬間，係受僱於丁○○經營之「振興大旅社」擔任服務
    生，且其綽號為「美琪」，並於服務「振興大旅社」時曾向
    地下錢莊借錢，惟矢口否認有何上揭之犯行，辯稱：伊沒有
    偷丁○○之國民身分證，也沒有持以向丙○○借款，更無簽
    發系爭本票或於本票上為任何填載之行為云云。惟查：
(一)、被告於92年3 月31日檢察官偵訊時供承：「問：（提示系爭
    本票)，是否你簽發的？答：是。」、「問：究竟是否你簽
    發的本票（提示）？答：本票上壹拾萬元的數字是我寫的，
    其他的我不確定。」；於92年12月5日偵訊時復供稱：「問
    ：（提示彰化地檢92偵1199號21頁的本票，字跡及指紋究竟
    是你蓋指印及寫的？答：金額及阿拉伯數字部分是我寫的，
    名字、統一編號、地址、日期等都不是我寫。」、「問：（
    提示92年3月31日偵訊筆錄第1頁最後二行）為何當時承認本
    票是你簽的？答：我只說金額及數字是我簽的。」（偵6570
    號卷第8、9、63頁）；又被告之綽號為「美琪」為被告所是
    認，而本件偽造之系爭本票背面留有振興大旅社「美琪」字
    樣及0000000000號聯絡電話，有本票一紙在卷可稽（偵6570
    號卷第99頁)，且該0000000000號聯絡電話使用人為被告名
    義，有台灣大哥大股份有限公司94年5月17日法警09429744
    號函在卷足憑 (本院卷第145頁)。參以本院將本票原本一紙
    及乙○○當庭書寫筆跡、銀行開戶資料原件一份、丁○○當
    庭書筆跡十一紙送請法務部調查局鑑定，雖因被告字跡中缺
    乏平日所寫與系爭本票上相關筆劃之筆跡資料，致以現有資
    料尚無法詳確鑑定，然該局鑑定比較結果：本票字跡與被告
    書寫字跡有部分筆劃特徵相似，亦有該局94年3月10日調科
    貳字第09400095620號鑑定通知書在卷可參。綜上，被告偽
    造系爭本票之行為，已甚為灼然。
(二)、證人即地下錢莊之成員丙○○於偵查中證稱：「問：（提示
    附於偵卷6570號卷第76、77頁之被告及丁○○照片）美琪是
    哪一位？答：是胖胖的（按：指乙○○）跟我借的，我現在
    想起來了，是胖胖的打電話跟我們約在竹山的麥當勞見面，
    她跟我借十萬元‧‧‧」、「問：為何發票人寫丁○○？答
    ：因為她當時就是拿丁○○的身分證，當時我有問她身分證
    字號，也根據她自己講的電話去問有沒有丁○○這個人，對
    方說有這個人。她當時還沒有那麼胖，而且頭髮也沒那麼長
    。隔了一陣子錢沒有還，我們根據她講說她自己開旅社的名
    稱，去當地一家一家找，才找到這家旅社，我們本來要找本
    票上的丁○○，丁○○本人有出面說她沒有跟我們借錢，說
    她的身分證怎麼會在我們這裡。老闆娘說她要把美琪找出來
    ，後來我們確認是美琪跟我們借錢的，不是老闆娘借的」、
    「問：（提示照片）究竟跟你簽本票借錢是哪一位？答：是
    胖胖的那一位」等語（偵6570號卷第87頁以下）；於原審亦
    證稱：「問：在你左手邊的小姐 (被告乙○○)，你是否認
    識？答：我認識，她叫乙○○，‧‧‧我知道她當時來向我
    借錢的」、「問：她是用什麼名義來向你借錢的？答：我知
    道她是用別人的名義來向我們借錢的」、「問：最早的時候
    ，她是用什麼名義來向你借錢的？答：她是拿那個身分證來
    向我借錢的，她有說她是身分證上面的那個人」、「問：這
    張本票（指系爭本票）的來源為何？答：是別人跟我借錢的
    時候收來的，這個案子是我親自接的」、「問：你現在看到
    她，是否可以認出是當時向你借錢的人？答：可以，因為那
    時候該付錢的時候她沒付錢，我叫我僱用的人去收錢，僱用
    的人有看到丁○○，回來就跟我說丁○○並沒有向我借錢，
    實際向我借錢的人是別人」、「問：你有無把被告乙○○帶
    走？答：沒有，但是乙○○有帶我們公司的人去乙○○林內
    （鄉）的家，我們公司的人後來有帶我去乙○○林內的家」
    、「問：在本案借錢過程中，你總共見過乙○○幾次？答：
    我去她家兩、三次，剛開始借錢的時候，在竹山鎮的麥當勞
    也有看過兩、三次」、「問：你是否有印象這張本票是被告
    向你借錢的時候開立的？答：我從頭到尾都認定是我左邊這
    位（按：即被告乙○○）向我借錢的」（見原審卷第77至82
    頁）。於本院亦證稱：「問：究竟被告乙○○有無向地下錢
    莊借錢？答：我記得當初是乙○○打電話來向我所經營的地
    下錢莊借錢．．．。」「．．．之前有借錢留資料，欠錢後
    我去找丁○○．．但丁○○說她沒有借錢，當時去借錢時丁○○沒有去，是只有乙○○去，她是拿丁○○的身分證去，
    以為她是丁○○．．．。」（本院卷第121、122頁）。證人
    丙○○就被告即為冒「丁○○」之名向其借款之人，並將丁○○之國民身分證均交予其為質一情，證述內容相當明確，
    且前後一貫。參以被告亦供承確曾向地下錢莊借錢，地下錢
    莊討債時都會打破債務人家裡的玻璃，伊在林內的家也被打
    破三次玻璃。(偵6570號卷第9頁)及「90年農曆2月初的時候
    ，丙○○有到我家拿了五千元．．．之後丙○○到我家又要
    向我拿五千元，我沒有錢，丙○○就把我家酒櫃的酒拿紙箱
    帶走，丙○○是在第六次來我家的時候才破壞我家的物品的
    ，丙○○一共去我家八次，他們是三個人一起去的，丙○○
    是負責跟我收錢。，還有去我家打破三次玻璃．．．。」 (
    原審卷第82頁)，可見被告確有利用任職振興大旅社之機會
    ，竊取丁○○身分證後，冒用丁○○之名義向丙○○所參與
    經營之地下錢莊借錢，被告辯稱非向證人丙○○借錢云云，
    顯不足信。
(三)、證人丙○○又證稱：「問：（提示系爭本票）是借錢當時簽
    的或是事後『美琪』沒有還錢，又叫她補簽的？答：我們的
    習慣是借錢當時會要求對方開本票出來，拿出身分證由我們
    一起保管，及電話、住址及工作地點都要告訴我們，我們沒
    有事後再叫他補簽本票，除非對方要求另外再借」、「問：
    （提示照片）究竟跟你簽本票借錢是那一位？答：是胖胖的
    那一位（指乙○○）。」（偵6570號卷第88頁）、「問：你
    被搜索到一張以丁○○名義簽發的十萬元本票，你是否有印
    象？這張本票（指系爭本票）的來源為何？答：是別人跟我
    借錢的時候收來的．．．」、「問：別人向你借錢的時候，
    除了簽發本票之外，有無其他擔保？答：還要有身分證。」
    、「我會把身分證、本票放在同一個信封，這樣才能確認借
    錢的人」、「問：你現在看到她，是否可以認出是當時向你
    借錢的人？答：可以，因那時候該付錢的時候他沒有付錢，
    我叫我僱用的人去收錢，僱用的人有看到丁○○，回來就跟
    我說丁○○並沒有向我借錢，實際向我借錢的是別人。」（
    原審卷第77、78頁)；「．．．之前有借錢留資料，欠錢後
    我去找丁○○．．但丁○○說她沒有借錢，當時去借錢時丁○○沒有去，是只有乙○○去，她是拿丁○○的身分證去，
    以為她是丁○○．．．。」（本院卷第121、122頁），被告
    既曾向丙○○經營之地下錢莊借款，則依地下錢莊標準作業
    之習慣，被告自應提出身分證、本票留於地下錢莊作為質，
    證人丙○○於被告借錢未還時，依被告存留之丁○○名義身
    分證及本票記載之事項，派人前往找尋丁○○要債，才發現
    丁○○未向其等借錢，實際上簽發系爭本票借款之人係為綽
    號「美琪」之被告，證人丙○○因而陸續前往被告住於林內
    鄉住處追索借款，業如前述，而被告亦坦承證人丙○○多次
    前往其林內鄉住處要債，是被告第一次於偵查中供承以丁○○名義簽發系爭本票一節，應屬真實，其事後不斷變異說詞
    否認偽造系爭本票，顯為卸責之詞。
(四)、證人丁○○於偵查中亦證稱：伊在竹山經營振興大旅社，「
    美琪」是伊僱用的員工，名字叫乙○○，住林內鄉○○○路
    ，90年農曆年前（約農曆12月23日左右），有地下錢莊的人
    來找伊討錢，他們說該女子叫「美琪」，拿伊的身分證借五
    萬元，並以伊的名字簽了一張十萬元的本票，伊才知道身分
    證被拿去借錢；伊向地下錢莊的人說「美琪」就是乙○○，
    並有找到乙○○，乙○○當時有承認偷了伊的身分證去借錢
    ，且本票上的「丁○○」為其所簽；後來乙○○是否有還錢
    莊錢，伊不知道，只是錢莊的人還是找伊討債，還到伊和美
    老家打破玻璃及貼紙條，一共鬧了三次。最後錢莊的人被北
    斗分局查獲，警察通知伊去作筆錄時，才把身分證領回等語
    （偵6570號卷第16、17、71頁）；於原審證稱：「地下錢莊
    的人打電話以及來找都是來找『美琪』的，地下錢莊的人來
    振興大旅社的時候，跟我說旅社是被告租的，實際上是我租
    的」、「是我在路上碰到被告乙○○的，我就把被告帶去我
    店裡，然後那個人就把被告帶走了」、「地下錢莊來我店裡
    討錢的時候，就跟我說身分證是『美琪』拿去的」等語（原
    審卷第70至72頁）。核與證人丙○○證述之意旨相符，亦與
    被告供承為證人丙○○經營之地下錢莊追索借款之情節相吻
    合。證人丁○○既未向丙○○經營之地下錢莊借款，則證人
    即小隊長甲○○於本院證述91年10月31日製作之丁○○警詢
    筆錄係根據證人丁○○所述之內容記載云云，核與事實不符
    ，不足為被告有利之認定。
(五)、至於系爭本票背面除記載被告之綽號「美琪」及其聯絡電話
    0000000000號外，另記載和美鎮○○里○○路5巷18號83634
    7丁○○、0000000盧貞如、0000000000盧禹帆、振興大旅社
    等字樣，核與證人丙○○證稱「每次借款時，我都有要借款
    人的家人資料，也有問借款人有無結婚、有無兒女、有無電
    話等等，每次借款都會這麼問。」相符 (本院卷第165頁)，
    系爭本票係被告偽造已論述於前，並無疑義。由系爭本票背
    面借款資料之記載，亦可推知本件若是證人丁○○本人所借
    之款項，則其書寫自己地址、聯絡電話及子女之聯絡電話事
    所當然，不可能將被告之綽號及聯絡電話一併記載，反而因
    係被告借款為方便聯絡，是以留下自己行動電話以利地下錢
    莊聯繫之用，且證人丙○○亦證稱當時係綽號「美琪」之人
    前來借款相合。而被告當時係於證人丁○○經營之振興大旅
    社工作，其因職務之便取得證人丁○○及其子兒之地址及聯
    絡電話，並不困難，是以不能以系爭本票背面有證人丁○○
    及其子女地址和聯絡電話之記載，而為被告有利之認定。
(六)、按被告雖曾辯稱：丁○○曾至伊之住處，要伊簽寫一張十萬
    元之本票等語，惟為證人丁○○所否認。再者，被告所稱該
    十萬元本票係以自己名義簽發，與系爭本票係以丁○○名義
    偽造並不相同，其所稱丁○○要其簽發之十萬元本票核與本
    件案件無涉，此部分所辯自非可採。
(七)、按告訴人、證人之陳述有部分前後不符，或相互間有所歧異
    時，究竟何者為可採，法院仍得本其自由心證予以斟酌，非
    謂一有不符或矛盾，即應認其全部均為不可採信；尤其關於
    行為動機、手段及結果等之細節方面，告訴人之指陳，難免
    故予誇大，證人之證言，有時亦有予渲染之可能；然其基本
    事實之陳述，若果與真實性無礙時，則仍非不得予以採信。
    本件證人丙○○及丁○○對於被告向地下錢莊借款之細節雖
    前後偶有不符之處，然對於被告以丁○○之身分，提出丁○○身分證及系爭本票，向丙○○經營之地下錢莊借款，嗣後
    地下錢莊向丁○○追索發現係被告冒名，陸續向被告追討等
    基本事實則無異，本院綜合上述證據非不得予以採信。
(八)、此外，復有證人丁○○於91年10月31日在彰化縣警察局北斗
    分局書立之贓物認領保管單（領回國民身分證）影本一紙附
    卷可稽，及該偽造之本票一張扣案可證，是核本件事證明確
    ，被告犯行堪以認定。
二、核被告乙○○所為，係犯刑法第320條第1項之普通竊盜既遂
    罪及同法第201條第1項之意圖供行使之用而偽造有價證券罪
    。被告於本票上，偽造「丁○○」署押之行為，乃為偽造有
    價證券之部分行為，其行使偽造有價證券之低度行為，則應
    為高度之偽造行為所吸收，均不另論罪。再被告行使偽造有
    價證券以使丙○○交付財物，所交付者即係該證券本身之價
    值，則其詐欺取財仍屬行使偽造有價證券之行為，不另成立
    詐欺罪名（最高法院25年上字第1814號判例參照）。被告所
    犯上開二罪間，具有方法與目的之牽連關係，為牽連犯，應
    從一重之偽造有價證券罪處斷。
三、原審認被告罪證明確，適用刑法第201條第1項、第320條第
    1項、第55條、第205條，罰金罰鍰提高標準條例第1條前段
    之規定，並審酌被告身體無缺，不思以正當方法借貸金錢，
    其素行欠佳（有如臺灣高等法院被告全國前案紀錄表所載多
    項前科），於本件犯罪後，復未能坦承犯行，反一再飾詞卸
    責，毫無悔意，而其與被害人丁○○間，本為主僱之關係，
    及其向丙○○詐得之財物金額、肇致丁○○之損害等一切情
    狀，予以量處有期徒刑三年二月。認事用法，均無違誤，量
    刑亦屬妥適。被告上訴意旨否認犯罪，指摘原判決不當，為
    無理由，應予駁回。
四、扣案之偽造系爭本票（發票名義人：「丁○○」，發票日：
    89年12月8日，面額：十萬元）一張，應依刑法第205條之規
    定，宣告沒收，併此敘明。
據上論結，應依刑事訴訟法第368條，判決如主文。
本案經檢察官戊○○到庭執行職務。
中　　華　　民　　國　　94　　年　　10　　月　　13　　日
               刑事第八庭  審判長法　官　羅　得　村
                                 法　官　巫　政　松
                                 法　官　紀　文　勝
上列正本證明與原本無異。
如不服本判決應於收受送達後十日內向本院提出上訴書狀，其未
敘述上訴之理由者並得於提起上訴後十日內向本院補提理由書（
均須按他造當事人之人數附繕本）。
                                 書記官　顏　子　良
中　　華　　民　　國　　94　　年　　10　　月　　14　　日
附錄本案論罪科刑法條全文：
中華民國刑法第201條第1項
意圖供行使之用，而偽造、變造公債票、公司股票或其他有價證
券者，處三年以上十年以下有期徒刑，得併科三千元以下罰金。
中華民國刑法第320條第1項
意圖為自己或第三人不法之所有，而竊取他人之動產者，為竊盜
罪，處五年以下有期徒刑、拘役或五百元以下罰金。
　　　　　　　　　　　　　　　　　　　　　　　　　　　Ｆ
